【裁判字號】    93,上更(二),74
【裁判日期】    950210
【裁判案由】    傷害致死等
【裁判全文】
臺灣高等法院花蓮分院刑事判決    93年度上更(二)字第74號
    上  訴    人     臺灣臺東地方法院檢察署檢察官
    上訴人即被告     乙○○
    指定辯護人  鍾年展律師
上列上訴人因傷害致死案件，不服臺灣台東地方法院87年度訴字
第43號中華民國88年4月22日第一審判決（起訴案號：臺灣台東
地方法院檢察署86年度偵字第3509號），提起上訴，經判決後由
最高法院發回，本院更為判決如下：
    主  文
上訴駁回。
    事  實
一、乙○○因竊盜等罪，在臺灣泰源技能訓練所（以下稱泰源技
    訓所）執行，而在該所受刑之期間擔任雜役之工作，與同監
    義舍之受刑人劉金銓平日相處不睦，竟於民國 (下同)86年8
    月28日上午10時許，與該所內之人犯管理員壬○○，共同基
    於傷害於日前違規受刑人劉金銓之犯意聯絡，並達警示其他
    受刑人之目的，乃由壬○○將經常違反所規之受刑人劉金銓
    （已上有腳鐐）帶出舍房，先命其做蛙跳、半蹲等消耗體力
    的處罰後，再將受刑人劉金銓帶進義二舍之大浴室內，令其
    在浴室內脫衣洗澡，旋即以另一雜役甲○○（已歿）通知接
    電話為由隨之離去，而交給當時已在浴室內之洗衣雜役公差
    乙○○看管、處理，乙○○隨即藉故與當時已上有腳鐐之受
    刑人劉金銓引發口角、爭吵，進而趁隙將本擬遵令洗澡而已
    卸去身上衣物之受刑人劉金銓，施以暴力強將之按臥於地上
    ，繼而拉起受刑人劉金銓之腳鐐，持用浴室內早已備妥之椅
    板木條，毆擊劉金銓之四肢及身體多處，嗣受刑人劉金銓因
    在不意料間突遭所內之雜役乙○○壓制、毆打，遂即奮力掙
    扎、反抗，乙○○則於劉金銓反抗時更施暴力，對於劉金銓
    之頭部、身體續予壓制並持用上開木板繼予毆擊，而以該木
    條對人體頭部、腹部等要害之處猛力毆打，致使劉金銓當場
    受有臉部挫傷、左頸部硬腦膜下血腫、左頸部大腦瘀腫、左
    大腦下瘀腫、左下腹膜腔瘀血、胸前左第四肋骨骨折、右2
    、3 、4肋骨骨折、右下腹膜腔淤血、左大腿股骨骨頸骨折
    、右大腿內側挫傷20Ⅹ10公分、左大腿外側挫傷20Ⅹ15公分
    、雙足挫傷各5Ⅹ5公分及四肢多處擦傷等傷害後，之後管理
    員壬○○進入浴室內，令乙○○停止毆打，並指示乙○○將
    已遍體鱗傷之受刑人劉金銓送回義舍之舍房內，惟此時之劉
    金銓，因為在其原擬洗澡卸去衣物之際即突遭人毆打、傷害
    及於反抗時耗盡力氣，且頭部及身體多處亦均已受傷、顱內
    出血，驚魂難定，食慾全無，3日未思進食，致漸引發心肺
    衰竭，旋於同年8月31日晚上10時40分許，因為顱內出血導
    致發高燒，被送入監所內衛生室，之後又因為持續高燒到40
    度，經緊急送醫，仍於送醫途中，因急性之心肺衰竭而不治
    死亡。
二、案經被害人即死者劉金銓之父辛○○訴由臺灣台東地方法院
    檢察署檢察官偵查起訴。
    理  由
壹、本案證據之證據能力：
一、被告經合法傳喚，無正當理由不到庭陳述，爰不待其陳述逕
    行判決。
二、對於本案證據之證據能力，辯護人並不爭執，但聲請傳喚證
    人庚○○，就被害人受傷後有行走不穩的情形加以證明，經
    過本院傳喚後，證人庚○○具狀陳明因患有憂鬱症，無法到
    庭作證，辯護人因此捨棄傳喚證人，本院也認為證人庚○○
    已經在原審作證過，辯護人聲請傳喚證人所欲證明的事實，
    也已經有其他證據加以證明，而且與被告犯罪事實的認定沒
    有直接關連，爰駁回其證據之聲請。
貳、本院判斷之理由：
一、訊之上訴人即被告乙○○矢口否認有前揭犯行，先則辯稱：
    「伊並未曾毆打被害人劉金銓，乃是因其主管壬○○，於案
    發後即劉金銓死亡後之當天深夜，把伊和幾個雜役都全部叫
    到浴室內，當著伊等之人的面前，詢問，看這件事要怎麼處
    理？而當時在場之雜役有丙○○、甲○○、丁○○及另一個
    雜役但名字伊已不清楚，伊等幾人當時都沒有表態，但到了
    深夜之後，其主管壬○○，就又到舍房來找伊，要求伊出面
    來頂下死者劉金銓被毆打成傷之部分事實，伊當時僅祇是雜
    役而已，亦跟死者劉金銓沒有什麼仇恨關係，也無任何權限
    能夠將受刑人劉金銓從舍房內帶出到舍房外加以毆打，受刑
    人劉金銓死亡後，主管壬○○來找伊之時，伊當時祇是以為
    ，答應了主管壬○○之要求，由伊出面來扛下毆打劉金銓腳
    底之事情，伊頂多祇會成立傷害罪名，因為主管壬○○告訴
    伊，有關這部分之刑責不會很重，伊頂多只會被判處幾個月
    之徒刑而已，而且主管壬○○說他外面有關係，也會幫伊做
    處理，伊才會因為在不好意思拒絕情況下，出面來承擔有關
    於毆擊劉金銓腳底之傷害事實部分，但是實際上，毆打死者
    劉金銓的人，乃是主管壬○○，當時主管壬○○有來帶伊跟
    另一名雜役丙○○過去，並且打開了庫房拿皮鞭，由主管壬○○抽打劉金銓的腳底，而伊跟另1名雜役丙○○，當時都
    僅僅是在旁邊戒護而已」云云。嗣後在本院更一審審理時改
    稱：當時是管理員壬○○叫我打，我打他腳底7、8下，劉金
    銓有上腳鐐，我用四腳椅子壓住他的後小腿固定，然後再以
    皮帶抽打腳底，他也有翻滾喊叫（本院更一審卷頁81），又
    書寫自白書稱：當天壬○○用皮帶抽打劉金銓十餘下後，我
    在用皮帶抽打腳底十餘下（本院上訴審卷頁150、頁151）等
    語。而在本案中，被害人除了可能因為遭被告毆打而致死之
    外，還因為被害人在前1天也就是86年8月27日也因故遭到同
    監受刑人陳志民毆打成傷，因此本案主要之爭點在於被告是
    否有在浴室內毆打被害人？被害人是否因為被告之毆打行為
    而死亡？
二、被告確實有在浴室內毆打被害人。經查：
    （一）被告雖然否認曾經毆打被害人，辯稱是管理員壬○○
          唆使頂罪，但是被告除了在偵查中坦承「曾經把劉某
          壓倒在地，我坐在他屁股上，用手拉腳鐐，然後用木
          板打其腳底」（偵查卷頁146）之外，並且在本院前
          審書寫自白書承認用皮帶抽打被害人腳底，在本院更
          一審審理中承認確實有毆打被害人（如前筆錄），這
          些自白都是被告在法院審理中所為之陳述，而且對於
          所使用的工具以及當時如何毆打被害人之情節都陳述
          詳細，而且證人即受刑人丙○○也證稱：曾經聽被告
          說，只打被害人的腳底就死了（本院前審卷頁115）
          ，也與被告在偵審中之自白相符，則被告之自白應堪
          信為真實。
    （二）被告所供述曾經毆打被害人一節，並經過證人壬○○
          ，分別於泰源技訓所政風室訪談時（詳參政風人員李
          正德於86年9月2日對壬○○訪談紀要）、檢察官偵查
          中（詳參86年9月3日檢察官訪視泰源技訓所對壬○○
          之訊問筆錄）及原審調查訊問時（詳原審卷87年7月
          16日對證人壬○○之訊問筆錄），亦均予以供證屬實
          ；又與本件前另一共同被告陳志民之陳述：伊與劉金
          銓分開舍房後，有再聽到劉金銓顯然是正在遭受他人
          毆擊之哀嚎聲（詳參陳志民87年7月10日答辯理由狀
          ，附於原審87年度訴字第43號刑事卷宗），及證人黃
          啟光之供證：「自28日早上出去『運動』回來後，他
          就有站立不穩的情形，無法自己站立，偶而我是抱他
          站起來」（詳參86年9月3日檢察官訪視泰源技訓所對
          受刑人庚○○之訊問筆錄，附於臺東地檢署86年度相
          字第262號相驗卷宗），另外受刑人丁○○證稱：因
          為劉金銓犯則，洗澡又吵鬧，被告就拿椅子的木板條
          打劉金銓的腳底2下，不是用皮帶，這是我親眼所見
          ... 之後劉金銓關進犯則房後，在吵鬧，又被主管罰
          站，後來頭有撞到牆壁，但是不知道是體力不支或是
          故意去撞（本院更一審卷頁150以下），幾位證人之
          證詞對於被告確實有毆打被害人之情節均相符合。
    （三）被害人劉金銓確實受有傷害，其死亡時所受之傷為「
          臉部挫傷、左顳部硬腦膜下出血、左顱頂部大腦瘀腫
          、左大腦下瘀血、左右下腹後腹膜腔均瘀血、胸前左
          第4肋骨骨折、右第2、3、4肋骨骨折、左大腿股骨骨
          頸骨折、右大腿內側挫傷20Ｘ10公分、左大腿外側挫
          傷20Ｘ15公分、雙足挫傷各5Ｘ5公分、兩膝挫瘀傷各
          2Ｘ2公分及4肢多處挫擦傷」等之傷害，有驗斷書、
          相驗屍體證明書、解剖紀錄（偵卷頁110以下）。
    （四）被告雖辯稱是壬○○要求被告頂替，但是證人即管理
          員壬○○證稱並沒有教唆被告打人，也沒有在當晚召
          集雜役商討找人頂罪（本院更一審卷頁183以下），
          而雖然證人即受刑人己○○證稱事發後主管有召集雜
          役調查劉金銓在被送到犯則房前有無受傷，但是證人
          己○○也證稱不清楚有無要被告扛起所有罪責，..
          . 有聽說劉金銓被10幾個主管毆打（囑託卷頁28以下
          ）。另外證人受刑人丁○○證稱劉金銓死亡之後，主
          管有調查，但是並沒有找他頂罪（本院更一審卷頁14
          9），均無證據證明被告所稱壬○○要求其頂罪的事
          實。
    縱據上述，被告自白曾經毆打被害人，其自白也與其他證人
    所述之情節相符，也有被害人受傷的診斷證明書等文件附卷
    可證，而被告所辯是管理員要求頂罪，也沒有證據加以證明
    ，足證被告確實有毆打被害人。
三、被害人之死亡是因為被告毆打所致。查：
    （一）被害人劉金銓在86年8月28日上午10時許遭被告毆打
          之後，在8月31日晚間10時40分許因為高燒被送進泰
          源技訓所衛生所，業據當時衛生所護士廖瑞章在86.
          8.31談話紀錄時證稱：劉金銓是在86. 8.31晚間10時
          40分許因發高燒被送入病舍，量血壓之後，因為體溫
          高達40度，立即報告主管（偵查卷頁10），衛生室雜
          役洪文煖也證稱：劉金銓當時發高燒，叫他都不會回
          答，大腿內側有瘀腫情形，意識模糊，後來我與廖瑞
          章用擔架抬他上救護車（偵查卷頁153），另外值班
          科員謝清德也做同一之陳述（偵查卷頁106），之後
          證人即技訓所護士藍美祝被通知立即趕到醫院查看被
          害人病情，但是被害人在送醫途中已經死亡，也據藍
          美祝證稱：劉金銓是在86.8.31 晚上10時40分許被送
          到衛生所‧‧‧11時30分被通知因為有受刑人發高燒
          到40度，要求我立即趕到805醫院，我到達醫院後，
          向院方醫師查詢結果，他說病患送到醫院時已沒有呼
          吸，沒有心跳了（偵查卷頁9）。急診室醫師陳謀也
          證稱：病患送到急診室時，已無生命跡象（偵查卷頁
          167），並有急診病歷附卷可證（偵查卷頁168），足
          證被害人是在8月31日約晚間11時到12時間被送到醫
          院前死亡，而死亡前有發高燒而意識模糊的明顯病徵
          。
    （二）被害人除了有發高燒以及意識模糊之外，在遭到被告
          毆打之後的3天，也有身體不適，並且有無法進食的
          狀況，也據證人即受刑人丙○○證稱：86.8.29晚上9
          時許，我看到劉金銓在主管辦公桌前，有人扶著，頭
          低低的，沒有辦法回答，如無人扶他就會倒下（偵查
          卷頁154），與劉金銓同舍之受刑人庚○○證稱被害
          人講話就結巴，也不吃飯（原審卷頁194），足以證
          明被害人確實有無法進食而且身體不適的狀況。
    （三）而被害人死亡的原因，法醫師顏國順證稱「死者致命
          傷是外力造成顱內出血... 本案死者的傷勢很明顯是
          外力所造成，至於用什麼東西造成比較不容易判斷，
          不過這樣的傷勢，棍棒拳腳都有可能」（本院更一審
          卷頁58），而法務部法醫研究所函覆（本院卷頁109
          ）認為顱內出血會導致神智不清，惡性體溫增高，無
          法進食，使被害人迅速死亡。足以認定被害人死亡的
          原因是因為腦部受到外傷，因而造成顱內出血，進而
          引發高燒、意識不清、無法進食等症狀後，造成急性
          心肺衰竭而死亡。
    （四）被害人雖然在86年8月27日因故與受刑人陳志民爭吵
          ，並且遭到陳志民毆打，但是陳志民毆打被害人之情
          形，陳志民陳稱當時與劉金銓打架，劉金銓打我臉部
          、背部，我出手抓劉金銓的陰部（偵查卷頁42、98）
          ，而劉金銓也陳稱：陳志民用手抓陰部（偵查卷頁44
          ），證人戊○○也證稱：有看到劉金銓打陳志民，2
          人後來扭打在一起，陳志民有抓劉金銓的陰部（偵查
          卷頁147），幾位證人所述，都僅述及被害人遭到陳
          志民抓陰部，並沒有說到被害人還受到其他傷害，如
          果被害人確實受到陳志民其他傷害之情形，以被害人
          會爭吵鬧房的情形，豈有不藉機將陳志民所造成的傷
          害向監所誇大陳報之理，但是被害人劉金銓也僅僅陳
          述陳志民有抓他的陰部，都沒有說到陳志民有讓被害
          人受到其他嚴重的傷害。此由被告以及壬○○均陳稱
          被害人在8月28日上午在浴室內還能自行脫衣準備洗
          澡，亦可得證，被害人腦部之傷害並不是陳志民所導
          致。
    （五）被害人劉金銓在死亡時所受之傷為「臉部挫傷、左顳
          部硬腦膜下出血、左顱頂部大腦瘀腫、左大腦下出血
          、左右下腹後腹膜腔均瘀血、胸前左第4肋骨骨折、
          右第2、3、4肋骨骨折、左大腿股骨骨頸骨折、右大
          腿內側挫傷20Ｘ10公分、左大腿外側挫傷20Ｘ15公分
          、雙足挫傷各5Ｘ5公分、兩膝挫瘀傷各2Ｘ2公分及四
          肢多處挫擦傷」等之傷害，有驗斷書、相驗屍體證明
          書、解剖紀錄（偵卷頁110以下），被害人所受傷以
          身體正面為多，而且都是身體正面較為突出之部位例
          如前額、膝蓋、大腿等部位，這些部位的傷也都平均
          分佈於身體兩側，兩側部分所受傷的傷勢也相當，例
          如額頭挫傷兩側都約2Ｘ1公分，兩側大腿約20Ｘ10公
          分，膝蓋傷約2Ｘ2公分，肘後兩側都約3Ｘ2公分，這
          些傷勢顯然都不是陳志民抓被害人陰部所造成的，而
          應該遭人持木條之類的細長器物敲擊所造成。
    （六）而如前所述，被告確實有拿木條之類的器物毆打被害
          人，而被告毆打被害人之地點是在義二舍大浴室內，
          該浴室內有洗手槽以及2大儲水槽，均貼有磁磚，有
          勘驗筆錄附卷可參（本院更一審卷頁301），大浴室
          進門處順著在2個儲水槽、儲水槽與洗手槽間有約4片
          30見方磁磚寬的走道，浴室內也散佈各類如掃把、拖
          把等清潔用具，浴室對面的庫房內則有4腳椅子等物
          品，有照片附卷可證（本院更一審卷頁314），以該
          浴室內的空間有限，而被告拿著木條敲擊被害人，在
          被害人無力反抗，而且只能在浴室內翻滾防衛的情形
          ，被告持木條敲擊被害人也確實造成被害人全身從頭
          到腳都受到傷害的情形觀之，足以認定被害人之頭部
          確實有遭到被告用木條敲擊而受傷，導致顱內出血。
          並進而引發被害人在經過3天之後，導致發高燒後，
          形成急性心肺衰竭死亡。
    縱據上述，被害人雖然在被告毆打被害人之前1天也因故與
    陳志民爭吵，但是陳志民並沒有擊傷被害人頭部，而造成被
    害人死亡原因的頭部傷勢，是被告持木條在浴室內多次敲擊
    被害人所造成，足以認定被害人之死亡是被告之行為所造成
    。且該死亡結果也在被告預見之範圍內。
四、縱據前述，本案罪證明確，被告犯行，應堪認定，應予依法
    論科。
參、論罪科刑：
一、核被告乙○○所為，係犯刑法第277條第2項前段之傷害致死
    罪。原審審酌被告有犯罪前科，行為後又一再藉詞否認犯行
    ，並無悔意及尚未與被害人家屬成立民事上和解 (事後由泰
    源技訓所人員賠償被害人家屬220萬元，據辛○○供明在卷)
    等一切情狀，量處有期徒刑8年。核無違誤。
二、原審據以論罪科刑，認事用法均無違誤，量刑亦稱允當，被
    告上訴意旨否認犯罪，公訴人上訴意旨以原判決量刑過輕云
    云，各自指摘原判決不當，均無可取，應予駁回。
三、據上論斷，應依刑事訴訟法第371條、第368條判決如主文。
本案經檢察官崔紀鎮到庭執行職務。
中    華    民    國    95    年    2    月    10    日
                  刑事庭審判長法  官謝志揚
                              法  官何方興
                              法  官賴淳良
以上正本證明與原本無異。
如不服本判決，應於判決送達後10日內向本院提出上訴狀。其未
述理由者，並應於提出上訴狀後10日內向本院補提理由狀 (須
附繕本)。
                            書記官  邱廣譽
中    華    民    國    95    年    2    月    10    日
附錄    本判決論罪科刑法條：
中華民國刑法第277條第2項:
犯前項之罪因而致人於死者，處無期徒刑或7年以上有期徒刑；
致重傷者，處3年以上10年以下有期徒刑。


司法院資訊處製作；財團法人民間司法改革基金會備份。
